【裁判字號】    89,家訴,64
【裁判日期】    891011
【裁判案由】    確認姻婚關係不成立
【裁判全文】
臺灣臺南地方法院民事判決  八十九年度家訴字第六四號
    原      告  乙○○
    訴訟代理人  李孟哲律師
                郭淑慧律師
    被      告  甲○○      住.
右當事人間請求確認姻婚關係不成立事件，本院判決如左：
      主      文
確認原告與被告間之婚姻關係不成立。
訴訟費用由被告負擔。
      事      實
甲、原告方面：
一、聲明：求為判決如主文第一項所示。
二、陳述：
（一）兩造本係男女朋友關係，因情意濃蜜進而同居，被告並於民國六十八年九月二
      十八日產下一子。原告於七十一年二十四日與前妻離婚後，復於七十年十月十
      五日到戶政事務所辦理兩造之結婚登記，但並未舉行結婚之公開儀式，亦無二
      人以上之見證人，兩造之婚姻徒有婚姻之形式，但無結婚之事實，是兩造之婚
      姻不成立，惟因在戶政機關辦有結婚登記，受婚姻關係存在之法律上推定，於
      原告之身分上法律地位有重大影響，是爰依民法第九百八十八第一款之規定，
      提起確認婚姻不成立之訴有即受確認判決之法律上利益。
（二）對被告抗辯之陳述：
１．兩造並無利用入厝，宴請親友之機會，將兩造已結婚之事實告知天地及祖先，亦
    未向參加之親友宣布已完婚之事實，且入厝時宴請賓客，並非結婚之公開儀式。
２．原告於入厝當日並未當眾宣布被告是伊再婚之妻子，即便有，原告亦僅是就已發
    生之事實為陳述，係屬身分的介紹，不是結婚的儀式。且兩造因已辦理結婚登記
    ，早已認彼此為夫妻關係，是入厝請客時，被告以女主人之身份出席招呼親友，
    自是理所當然。反之，如係結婚儀式，被告身為新娘子，當天應以新娘子的身份
    出席宴會始合常情，被告陳稱七十二年舉行之新居落成宴客，同時舉行結婚儀式
    ，顯非事實，再由宴客當時並無結婚喜幛、喜帖，被告未穿婚紗、無伴郎、伴娘
    等情，足證新居落成宴客與結婚公開儀式毫無關聯。
３．兩結婚登記日期為七十年十月十二日，若有補行結婚儀式，時間理應相隔不遠，
    豈有於二、三年後方舉辦，顯有違常情。
三、證據：提出戶籍謄本、結婚登記申請書影本各一份為證，並聲請訊問證人李木龍
    、王燦陽。
乙、被告方面：
一、聲明：原告之訴駁回。
二、陳述：兩造原係同居關係，原告於七十年十月十二日自行向戶政機關申請辦理結
    婚登記，有找證人，在證人家中蓋章，但並未擺桌正式請客，蓋其時原告甫與前
    妻離婚，不便張揚，當時小孩亦已一、二歲。但在七十二年間，二造位於台南縣
    仁德鄉○○街四０一巷二十一號之新居落成，入厝之際，即利用祭祖拜拜及宴客
    之機會，舉行儀式告知祖先，並向參與之親友宣布兩造結婚之事實，且原告當天
    亦當眾宣布說被告是他再婚的太太，依司法院二十二年院字第九九五號解釋意旨
    ，應與民法第九百八十二條所定結婚之要件相符。
三、證據：提出戶籍謄本、證明書各一份為證，並聲請訊問證人王美月、蔡王彩霞、
    洪國棟。
丙、本院依職權向臺南縣仁德鄉戶政事務所函查兩造辦理結婚登記之資料。
      理      由
一、按民事訴訟法第五百六十八條第一項所定婚姻無效之訴與確認婚姻成立或不成立
    之訴，兩者不同。所謂確認婚姻不成立之訴，係主張無結婚之事實，而有婚姻之
    形式；至於婚姻無效之訴，則係主張有結婚之事實，而其行為無效而言。是如主
    張兩造未依民法第九百八十二條之規定舉行公開儀式，亦即無結婚之事實，僅在
    戶籍上為結婚之登記，而有婚姻之形式，則屬婚姻不成立之問題，此有最高法院
    八十六年度台上字第四八三號判決可資參照。
二、本件原告起訴主張：兩造於七十年十月十五日到戶政事務所辦理結婚登記，但並
    未舉行結婚之公開儀式，亦無二人以上之見證人，故兩造之婚姻徒有婚姻之形式
    ，但無結婚之事實，爰訴請確認兩造之婚姻不成立等情；被告則以：七十二年兩
    造新居落成時，有宴請親友，並利用祭祖拜拜及宴客之機會，舉行儀式告知祖先
    ，向參與之親友宣布兩造結婚之事實，且原告當天亦當眾宣布說被告是他再婚的
    太太，兩造之婚姻應已成立等語置辯。
三、經查，原告主張：兩造於七十年十月十五日辦理結婚登記，並未擺桌請客，也沒
    請人觀禮之事實，為被告所不否認，並自承：當初都是原告自己去辦的，結婚當
    時無擺桌正式請客，辦結婚登記時，有找證人，是在證人家裡蓋章的，當時沒有
    請別人來觀禮等語（見八十九年七月二十八日準備程序筆錄），核與證人即兩造
    結婚登記申請書上記載之證人王燦陽證稱：「我在他們的結婚證書上蓋章，．．
    他們（即兩造）說要辦結婚登記，要報戶需要兩個證人，叫我蓋章，，，他們並
    無擺桌請客，．．」等語（見同上筆錄），證人李木龍證稱：「當時他們（即兩
    造）一起到我家拿結婚證書讓我蓋，．．沒喝過他們的喜酒，沒有參與過什麼儀
    式．．」（見同上筆錄）等語，證人蘇王美月證稱：「（入厝之前有無參加過兩
    造間之結婚喜酒？或接受通知結婚之事實？）都沒有」等語（見八十九年八月十
    六日準備程序筆錄），相互符合。參以證人即被告之姐姐蔡王彩霞證稱：「（兩
    造結婚時，有無請你們去觀禮或請客？）都沒有，也沒有告訴我們。」等語（見
    同上筆錄），證人為被告之姐姐，被告若有舉行婚禮之公開儀式或宴請親友，衡
    情當會通知至親之姐妹，是由證人之言可知，原告前開主張為真實可信。
四、按民法第九百八十二條所定結婚應有公開之儀式，係指結婚之當事人應行定式之
    禮儀，使不特定人得以共聞共見認識其為結婚者而言，此有最高法院五十一年台
    上字第五五一號判例可資參照，又所謂定式之禮儀，不論係依循舊俗或新式，要
    必以使在場共聞共見之不特定人，就其所行儀式之外表，依一般客觀習慣，立可
    認識其為結婚者始足當之，倘就其現場情狀，無從認識係舉行結婚儀式，縱當事
    人主觀上係舉行婚禮，仍不得為有公開之定式禮儀，最高法院著有八十二年度台
    上字第八十六號判例可稽。被告雖辯稱：兩造於七十年十月十五日結婚登記後，
    於七十二年入厝時，宴請親友，舉行儀式告知祖先，亦已具備民法第九百八十二
    條之結婚要件云云，並提出證明書一紙為證，惟查，依上開證明書上記載：「茲
    證明乙○○先生與甲○○女士曾於中華民國七十二年底某日，利用其新居落成，
    宴請親友之機會，將其二人已結婚之事實祭告天地及祖先外，並向參加之親友宣
    布其二人業已完婚之事實」等語，然上開證明書係屬間接證據，依法尚不能執為
    有利之證據，且依一般社會常情，新居落成入厝之時，多有宴請親友，以招旺盛
    人氣，並祭拜祖先，求保平安康泰之習俗，是此證明書充其量僅能證明兩造於新
    居落成當日有宴請親友，祭告天地及祖先，並向親友宣布二人為夫妻之事實，尚
    難據此即認定兩造當時有行結婚之定式禮儀。再者，證人即被告之姐姐王彩霞證
    稱：「（知道兩造結婚的事實否？）是他們自己去辦的，只有在入厝時請客的，
    放的帖子只有寫入厝請客，沒有寫結婚的事，．．他們請客完，客人還沒完全走
    時，原告有對大家說以後他與被告就是結髮夫妻．．沒有結婚的喜幛。」、「沒
    有說要補請結婚的喜酒，只是有以太太的身分出席。」等語（見八十年八月十六
    日準備程序筆錄），足見當日所舉辦係入厝宴客，並未有任何關於結婚之定式儀
    式，且依兩造宴客之請帖亦係以入厝之名義邀請親友，主觀上已難認定有請喝結
    婚喜酒之意思，又即便依證人所言，兩造當日有宣布其為夫妻，亦僅能認係屬身
    分關係之宣示，尚難執此個人主觀上之意思，即謂具備客觀上儀式之宣示。又證
    人蘇王美月雖證稱：「．．是他們在入厝時，我送菸酒去，在那裡站了一下，剛
    好看到他們在拜祖先，他們家人不知道是誰，告訴我他們是入厝，順便補請結婚
    ，但我那天並沒有接到喜帖，也沒有去喝喜酒，只是送貨去而已，忘了他們穿什
    麼，沒有印象有看到伴郎或伴娘，他們穿得很漂亮，就是結婚了。」等語（見同
    上筆錄），然證人蘇王美月並未參與入厝喜宴，客觀上亦只見到兩造祭拜祖之儀
    式，而祭祖儀式與結婚之儀式終究有別，尚難據此即謂兩造有行結婚之禮，至於
    其謂有聽聞兩造家人告知，謂係補請結婚等語，已為被告所否認，且係屬傳聞證
    據，亦難憑採，況若祭祖同時，有另行結婚之儀式，在場觀禮之蘇王美月，當無
    庸經人告知，亦可認識兩造係在舉行婚禮，是兩造之祭祖儀式即不得謂為等同其
    結婚之儀式。再參以證人洪國棟證稱：「（有無參加過兩造之結婚喜宴？）沒有
    ，是他們請我去參加入厝的謝土．．我有去幫他們擺好桌，就離開了．．請我時
    ，只說謝土拜拜，順便補請結婚．．我沒有去．．」等語（見同上筆錄），是證
    人洪國棟當日並未參與宴客，亦無從證明兩造當日確有補辦結婚儀式。此外，並
    無任何證據可資證明兩造曾經舉行公開結婚之儀式，是尚難認兩造於七十二年間
    ，在台南縣仁德鄉○○街四０一巷二十一號祭祖拜拜及宴客，係行結婚之儀式，
    而認兩造之婚姻關係成立，被告前揭辯解，洵無可採。
五、綜上所述，兩造既未依民法第九百八十二條之規定，舉行公開結婚儀式及二人以
    上之證人，並無結婚之事實，迭如前述，足認兩造婚姻關係不成立。從而，原告
    據此請求確認兩造間之婚姻關係不成立，為有理由，應予准許。
六、結論：本件原告之訴為有理由，並依民事訴訟法第七十八條，判決如主文。
中      華      民      國    八十九    年      十      月      十一    日
                                臺灣臺南地方法院民事第二庭
~B審判長法  官  蔡美美
~B      法  官  王國忠
~B      法  官  莊玉熙
右為正本係照原本作成
如對本判決上訴，須於判決送達後廿日內向本院提出上訴狀
中      華      民      國    八十九    年      十      月      十一    日
~B法院書記官  許美惠


司法院資訊處製作；財團法人民間司法改革基金會備份。
